臺灣高等法院臺南分院民事判決
110年度重上更一字第19號
上  訴  人  
即反訴原告  楊三金  
訴訟代理人  許世烜律師
            楊家明律師
被上訴人即  
反  訴被告  許得健  
訴訟代理人  陳宏義律師
上列當事人間請求侵權行為損害賠償事件，上訴人對於中華民國
108年3月28日臺灣臺南地方法院第一審判決（105年度訴字第221
0號）提起上訴，經最高法院第一次發回更審，本院於110年11月
10日言詞辯論終結，判決如下：
    主  文
上訴（本訴及反訴）均駁回。
本訴第一、二審（除確定部分外）及發回前第三審訴訟費用均由
上訴人負擔。
反訴第二審及發回前第三審訴訟費用均由上訴人負擔。
    事實及理由
壹、程序部分
　　被上訴人經合法通知，無正當理由，未於言詞辯論期日到場
    ，核無民事訴訟法第386條各款所列情形，爰依上訴人之聲
    請，由其一造辯論而為判決。
貳、實體部分
甲、本訴部分：
一、被上訴人主張：上訴人於民國104年8月15日19時30分許，駕
    駛牌照號碼0000-00號自用小客車（下稱A車），沿臺南市新
    化區南168縣道（下稱系爭縣道）由東往西方向行駛，途經
    臺南市○○區○○里○○00號前，竟疏未注意而逆向撞及伊所駕駛
    牌照號碼0000-00號自用小客車（下稱B車、為伊父許○○所有
    ），造成B車受損（下稱系爭車禍事故），致伊支出車輛修
    理費新臺幣（下同）10萬5,021元，嗣許○○於107年3月間死
    亡，所有繼承人協議將許○○因系爭車禍事故對上訴人所生之
    損害賠償請求權分歸予伊。爰依民法第184條第1項前段、第
    191條之2、第196條及繼承之規定，請求上訴人給付伊10萬5
    ,021元，及自民事起訴狀繕本送達翌日即108年1月16日起至
    清償日止，按年息百分之五計算之利息。原判決並無不合，
    並答辯聲明：上訴駁回（未繫屬本院部分，不再贅述）。
二、上訴人辯以：從B車車頭之V字型凹陷周圍，明顯有從車頭左
    側向中間凹陷之撞擊擦痕，即兩車撞擊前之行車方向，應是
    A車朝西南方斜向行駛，B車朝東南方斜向行駛。又兩車第一
    撞擊點周圍道路、路肩外均有建築物，若A車逆向行駛於東
    向車道，發現B車後為閃避而朝西南方斜向行駛，非但不能
    閃避B車，且必定衝入路旁之建築物內，顯然違背正常之行
    車；又若B車朝東南方斜向行駛前即正常行駛於東向車道，
    發現A車後為閃避而朝東南方斜向行駛，非但不能閃避A車，
    且必定衝入路旁之建築物內，亦違背正常行車，故可推論B
    車朝東南方斜向行駛前之行車動線，應在西向車道（逆向行
    駛之車道），且應負全部肇事責任。又B車所有人係許○○，
    其自車禍事故發生時，已知伊係駕駛人，然迄其過世前，均
    未向伊請求或提起訴訟，已逾2年請求權時效等語，並上訴
    聲明：⑴原判決不利於上訴人部分廢棄。⑵上開廢棄部分，被
    上訴人在第一審之訴及假執行之聲請均駁回。
乙、反訴部分：
一、上訴人主張：伊於104年8月15日因系爭車禍事故，受有舌撕
    裂傷8公分、上下排門齒斷裂、臉挫傷、頭頸受傷、雙上肢
    挫傷、雙下肢挫傷、右胸壁挫傷、右上腹壁挫傷及右膝擦傷
    等傷害，經送奇美醫療財團法人奇美醫院（下稱奇美醫院）
    急救，於同年月16日出院；又於同月21日因上開傷勢送往台
    灣基督長老教會新樓醫療財團法人台南新樓醫院（下稱新樓
    醫院）急診，治療胸痛、右胸壁挫傷、右胸第五肋骨閉鎖性
    骨折、腹壁挫傷、四肢多處挫傷，頭部外傷併腦震盪、四、
    五腰椎脊椎滑脫、第二頸椎移位性骨折，而於同月25日出院
    ；再於105年1月5日就4、5腰椎脊椎滑脫之病況，至彰化基
    督教醫療財團法人二林基督教醫院（下稱二林基督教醫院）
    接受腰間融合內固定手術治療，共計住院17日，但仍患有神
    經功能障礙，慢性下背疼痛，記憶力減退之情況，雖日常生
    活尚能自理，但無法負重勞動，終生僅能從事輕便工作。因
    此支出醫療費用140萬6,408元，另治療過程痛苦萬分，非筆
    墨所能形容，受有精神損害50萬元。爰本於民法第184條第1
    項前段、第191條之2、第193條第1項、第195條第1項之法律
    關係，請求被上訴人給付190萬6,408元，及自民事反訴狀繕
    本送達翌日起至清償日止，按年息百分之五計算之利息等語
    ，原判決駁回伊之請求，尚有未洽，為此提起上訴，聲明求
    為判決：⑴原判決關於反訴部分廢棄。⑵被上訴人應給付上訴
    人190萬6,408元，及自民事反訴狀繕本送達翌日起至清償日
    止，按年息百分之五計算之利息。⑶願供擔保，請准宣告假
    執行。
二、被上訴人辯以：伊無過失，上訴人請求其賠償醫藥費用及精
    神慰撫金，均無理由等語，並答辯聲明：反訴之上訴駁回。
參、兩造不爭執之事實（見本院更審卷第141至142頁，為說明方
    便，字句略作修正）：
一、上訴人因系爭車禍事故受有舌撕裂傷8公分、上下排門齒斷
    裂、臉挫傷、頭頸受傷、雙上肢挫傷、雙下2肢挫傷、右胸
    壁挫傷、右上腹壁挫傷及右膝擦傷等傷害，被上訴人則未受
    傷，兩車並均有受損。
二、上訴人曾以發生系爭車禍事故，對被上訴人提出過失傷害告
    訴（下稱刑事偵查案件），經臺灣臺南地方檢察署（下稱臺
    南地檢署） 以105年度偵字第6099號為不起訴處分，上訴人
    聲請再議，仍經臺灣高等檢察署臺南檢察分署（下稱臺南高
    檢署）以105年度上聲議字第943號駁回再議確定。
三、系爭車禍事故經臺南市車輛行車事故鑑定覆議委員會覆議結
    果，認上訴人駕駛A車，駛入來車道，為肇事原因，被上訴
    人無肇事因素（見本院前審卷第127至129頁）。
四、依逢甲大學107年9月20日逢建字第1070054691號函復鑑定結
    果，認上訴人駕駛A車行駛於繪設有行車分向線之肇事路段
    未有靠右行駛之行為，反而逆向行駛於B車車道導致B車駕駛
    無法反應，而發生兩車對撞之事故，為肇事原因，被上訴人
    駕駛B車無肇事原因（見原審訴字卷一第162頁）。
五、被上訴人於系爭車禍事故發生時所駕駛之B車，為許○○（即
    被上訴人之父）所有，而許○○已於107年3月12日死亡，其繼
    承人為被上訴人及訴外人鄭○○、許□□、許□○等，嗣繼承
    人等於108年1月11日將上開損害賠償請求權，協議分割由被
    上訴人單獨取得，即被上訴人已因繼承而取得B車受損之損
    害賠償請求權。
六、依臺南市新化區公所109年1月22日所農建字第1090050475號
    函說明，「新化區168區道茄苓崁橋前道路工程」之開工日
    期為104年6月14日，實際竣工日期為104年9月19日；次按10
    4年8月15日監造報表與施工日誌，登錄有右側播土牆0k+085
    -0k+140鋼筋綁紮及抽查驗等相關施工紀錄，顯示當日確有
    施工。施工位置屬東向車道，惟104年8月15日是否有設置施
    工圍籬或相關施工範圍警戒設備乙節，查無相關文件照片可
    資佐證；末按施工範圍至○○00號房屋間經量距離為900公尺
    。
肆、本件經依民事訴訟法第463條準用同法第270條之1第1項第3
    款規定，整理並協議簡化爭點如下（見本院更審卷第142頁
    ，為說明方便，字句略作修正）：
一、系爭車禍事故之肇事責任歸屬為何？
二、被上訴人依侵權行為之法律關係，請求上訴人負損害賠償責
    任，其請求權有無罹於時效？
三、被上訴人請求上訴人給付10萬5,021元本息，有無理由？
四、上訴人依侵權行為之法律關係，反訴請求被上訴人負損害賠
    償責任，其請求權有無罹於時效？
五、上訴人若得請求賠償，則其得請求之項目為何？金額應以若
    干為適當？
伍、本院之判斷：
一、系爭車禍事故之肇事責任歸屬為何？　　
（一）被上訴人主張於104年8月15日19時30分許駕駛B車沿系爭
      縣道由西往東方向行駛，上訴人則駕駛A車沿同道路由東
      往西方向行駛，嗣兩車在臺南市○○區○○里○○00號屋前發生
      對撞之系爭車禍事故，上訴人因而受有舌撕裂傷8公分、
      上下排門齒斷裂、臉挫傷、頭頸受傷、雙上肢挫傷、雙下
      肢挫傷、右胸壁挫傷、右上腹壁挫傷及右膝擦傷等傷害，
      且渠等所駕駛之A車、B車均受有損害等情，業據提出道路
      交通事故現場圖、匯豐汽車台南保養廠維修估價單、臺南
      高檢署處分書為證，且有原法院向臺南市政府警察局新化
      分局（下稱新化分局）調取之道路交通事故現場圖、道路
      交通事故調查報告表㈠、㈡及調查筆錄、現場照片，與上訴
      人所提出奇美醫院診斷證明書影本等在卷可憑（見原審新
      調字卷第22至42頁，原審卷一第79頁），並經本院調取前
      開刑事偵查案件卷宗核閱無訛，且為兩造所不爭執，堪信
      為真實。
（二）兩造於刑事偵查案件就系爭車禍事故之發生經過，被上訴
      人於警訊時係陳述：「我是於104年8月15日19時30分許，
      在台南市○○區○○00號前發生事故，當時駕駛0000-00號自
      小客車，沿168線道新化市區往大坑里方向行駛，當時有
      下毛毛雨，至肇事地點前看見對向一部車（0000-00）向
      我車道偏行，我向對方鳴按喇叭，但對方毫無反應，我想
      要往左到對向車道閃避，同時對方車就已經撞擊我車」。
      「當時車速約50公里/小時。我看見對方車當時距離約有5
      0公尺，我鳴按喇叭對方都沒有任何反應，事故後我下車
      看對方，看見對方車女性駕駛癱坐在駕駛座上，且手機一
      直在響（指其當時車速多少、事故前有無看見對方來車）
      」。「我向110報案。事故後我車與對方車均保持肇事現
      場」（見原審新調字卷第28至29頁）。於偵查中陳稱：「
      我當天駕駛自小貨車行經○○區○○00號，告訴人（即上訴人
      ）駕車在我前方對向車道，後來她逆向從我車道駛來，當
      時下雨，我閃避不及就撞到她了。」（見刑事核交卷第4
      頁）。上訴人則於警訊時先後陳述：「我是於104年8月15
      日19時30分許，在台南市○○區○○00號前發生事故。事故駕
      駛0000-00號自小客車，由大坑尾（公婆住處）沿南168線
      往新化市區方向行駛，當時有下雨雙向僅8米寬，我也慢
      慢行駛，當我行駛至肇事現場前發現對向有車輛駛來，該
      車打遠光燈又行駛在我車道上，因右側為牆壁所以我才向
      左側車道閃避並做緊急剎（煞）車，對方車先行撞擊我車
      右前車角，此時我車彈跳造成我舌頭右側向左側斷裂、胸
      部右側肋骨骨折，上下排門齒斷裂，再而我臉部與頸部與
      四肢挫傷，左側有房屋路又窄，方向盤再向右側打之後，
      我車就與對方車正面對撞」。「當時車速慢慢的，沒有看
      碼表。當時對方打遠燈很亮，我只知道要閃避」。「…我
      車右前車角嚴重撞損與右車燈破損、前引擎蓋撞損（印有
      對方車牌）車頭嚴重毀損…」。「我是於104年8月15日19
      時30分許，在台南市○○區○○里○○00號前發生事故，我農曆
      每月初二與十六日都到碧蓮宮送花…，因我對該路段非常
      熟悉，該路段168線到茄苓崁橋有道路工程，至事故地點
      如車速50公里不到1分鐘路程，天候陰暗有雨…駕駛自用車
      輛，於我方路權車道沿…南向北行駛，許姓駕駛車輛行經
      前方彎路路口由北向南…，逕行跨越車道駕駛於我方車道
      上並開啟遠燈，加上當時天候昏暗與路燈反射影響我方視
      線…，當下狀況的情形，完全無法直視，當時我行駛至該
      處前右側有鐵皮屋建築，我做緊急閃避措施僅能將方向盤
      向左以求避免碰撞，未料對方也將車頭轉向故發生第一次
      撞擊，第一撞擊點於我車右側車頭…，與對方車中間位置…
      。我擔心車會衝入左側民宅，再將方向盤右轉加上仍在動
      力行駛狀態下，與對方車輛第二次撞擊後再停在對方車道
      上，兩車車頭貼合」（見刑事警卷第3至4頁）。再於於偵
      查中陳稱：「我沒有逆向，當天是對方逆向駛到我車道並
      打遠燈導致本件車禍的發生」。「被告（即被上訴人）打
      遠燈並行駛在我車道上，我鳴喇他沒有反應，我馬上切入
      他的車道，沒想到被告又轉回他的車道，才會發生車禍」
      。「在被告車道（指車輛碰撞位置）」等語（見刑事核交
      卷第4頁）。
（三）依上兩造在警詢及偵查中所為之陳述，其等就系爭車禍事
      故發生之肇責原因，雖各執一詞，惟就上訴人所駕駛A車
      原本行駛在由東往西向車道（下稱西向車道），嗣偏轉駛
      入由西往東向車道（下稱東向車道），並於東向車道內與
      被上訴人駕駛之B車發生撞擊乙情，陳述相同；至互異說
      詞者，乃被上訴人指稱：上訴人係無故駛入東向車道，其
      因閃避不及而發生系爭車禍事故等語；上訴人則辯稱：其
      係因被上訴人所駕駛B車逆向行駛於西向車道，其為閃避B
      車被迫偏轉駛入東向車道，然B車亦轉入東向車道，致二
      車發生撞擊等情。準此，系爭車禍事故發生前，被上訴人
      有無逆向行駛在西向車道，即為認定系爭車禍事故發生原
      因所應先予調查審認者。然系爭車禍事故發生地點，因無
      道路監視錄影、行車紀錄器錄影等足以直接推知事發經過
      之證據，是僅能憑事發後現場之道路現況及所留跡證，研
      判本件發生系爭車禍事故發生之原因。
（四）查系爭車禍事故發生地點即臺南市○○區○○里○○00號房屋前
      之系爭縣道路段，係以行車分向線（黃虛線）為分向之雙
      向2車道道路，2車道寬度均為3公尺，西向車道外側有1公
      尺寬之路肩，東向車道外側則有0.5公尺寬之路肩，緊鄰
      路肩者則為建築物；業經本院前審於109年5月15日會同兩
      造至現場履勘，製有勘驗筆錄及現場圖在卷可憑（見本院
      前審卷第252至260頁），且為兩造所不爭執。又依警方提
      供之道路交通事故現場圖所示（見原審新調字卷第23頁）
      ，系爭車禍事故發生後，兩造分別駕駛之A、B車係停置在
      上開路段東向車道上，車身均與車道呈平行狀，車頭前緣
      則對向互牴（A車車頭向西、B車車頭向東），A車左側車
      頭、車尾距東向車道之道路邊線距離均為0.2公尺，B車右
      側車頭、車尾距東向車之道路邊線距離則均為0.6公尺；
      又2車所受車損位置均位在車頭處，其中A車引擎蓋變形潰
      縮上掀、前保險桿中央凹陷、右前車燈破裂、右前車燈下
      方車身轉角處之保險桿變形且向內凹陷，左前車燈則未破
      損，前保險桿左側雖有位移但相對完好；B車車頭中央明
      顯往內呈V型凹陷、引擎蓋變形上掀、前車牌掉落、前保
      險桿右側破裂內凹，至左前車頭則大致無損，有新化分局
      105年11月14日南市警化交字第1050604474號函附之道路
      交通事故現場圖、現場照片及兩造分別提出之車損照片在
      卷可參（見原審新調字卷第23、30至42頁；原審卷一第18
      至20頁；原審卷二第24至26頁）；並為兩造所不爭執。
（五）依B車車頭中央之受損情況以觀，此處於受撞時，與A車之
      碰撞接觸面積應不大，始會呈現往內之V形凹陷；而A車車
      頭正前方引擎蓋已變形潰縮上掀、前保險桿中央凹陷部分
      ，屬較大面積受撞所致車損情形，至車身右前轉角處保險
      桿之變形凹陷，損壞程度明顯較車頭正前方為嚴重，顯見
      此處應為當時受撞擊力道最強之處；再參諸事發後雖2車
      車頭前緣相對貼合，惟停置地點略有差異，即A車位置較
      接近東向車道路緣，B車則較偏近系爭縣道中央之行車分
      向線，且2車車身左前方車頭均屬遭受損壞最輕微之處；
      準此，依A車右前車頭為車身轉角（即保險桿成90度鈍角
      ）處，再觀諸與B車車頭中央發生撞擊時因碰撞接觸面積
      較小，且撞擊力量較為集中之故，形成B車車頭中央呈現V
      形內凹車損等情，顯然本件發生撞擊時，第一接觸點應為
      A車之右前車頭及B車車頭之中央處，即並非直向之迎面對
      撞，而係呈「有角度」之撞擊狀態。又2車原均係向前行
      駛中，因仍受原前行慣性力之物理作用，此將使A車車身
      以受阻之右前車頭為軸心往行駛方向左方偏轉，並致B車
      右前車身再與A車車頭發生撞擊，即造成A車引擎蓋、前保
      險桿中央之車損及B車右前車頭遭損，至2車未直接接觸之
      左前車頭，則均為損害最輕之處。再者，B車車頭V形內凹
      之頂點，約在其車頭引擎蓋正中央之汽車廠商標誌處，正
      下方保險桿亦呈縱向直線斷裂，而兩側斜邊之受損程度、
      內陷角度、深度則大致相當（見原審卷一第19至20頁車損
      照片）；即B車車頭中央V形內凹之車損形狀接近於一等腰
      三角形狀。易言之，徵諸此類外顯之車損現狀而為推求，
      應是B車車頭正面直向與A車車身之轉角處發生撞擊，亦即
      B車之前行方向正對著A車右前車身車頭轉角之情況下，始
      會形成此車損現象；否則，若B車前行方向並非正對A車之
      右前車頭轉角處，而是有所偏離或轉向，B車車頭中央V形
      凹陷內兩側（即斜邊）之受損情形、內凹角度及深度等，
      應會因直接受力程度之不同有所差異，而非呈現等腰三角
      形內凹形狀。另依上訴人在刑事偵查案件之前揭陳述內容
      ，可知2部車係在其偏駛中即發生撞擊；因之最初發生撞
      擊時，A車應是朝西南方（即其原行駛方向之左前方）斜
      向偏離行駛，是此時被上訴人所駕駛B車係在東向車道內
      由對向直行而來，則兩車之前行路徑於東向車道內對向交
      會時，第一接觸點應是A車右前車頭及B車車頭前緣，且會
      呈一有角度之撞擊現象，且此時B車之前行方向，亦大致
      正對著A車之右前車頭轉角處，而此已與前述2部車顯示之
      車損狀況及撞擊態樣確為相符。是本院認上訴人駕駛之A
      車於系爭車禍事故發生時，有自原行駛之西向車道向左偏
      離駛入東向車道之情事，應較為接近真實而可採信。
（六）上訴人雖抗辯：事發前被上訴人駕駛B車先逆向行駛於西
      向車道，再偏駛入東向車道，其為閃避B車而自西向車道
      偏駛入東向車道，始與A車發生撞擊；因當天施工地點在
      被上訴人行車路徑上，被上訴人會逆向行駛，應是為提前
      避開前方施工地點所致等語；為被上訴人所否認，經查：
    ⒈系爭車禍事故，經臺南市車輛行車事故鑑定覆議委員會覆
      議結果，認定：上訴人駕駛自小客車，駛入來車道，為肇
      事原因。被上訴人無肇事因素等語（見本院前審卷第127
      至129頁）。又經原法院囑託逢甲大學車輛行車事故鑑定
      研究中心鑑定肇事責任，亦經逢甲大學以107年9月20日逢
      建字第1070054691號函附行車事故鑑定報告書，並於「綜
      合研判」認定：上訴人駕駛A車行駛於繪設有行車分向線
      之肇事路段未有靠右行駛之行為，反而逆向行駛於B車車
      道導致Ｂ車駕駛無法反應，而發生兩車對撞之事故，為肇
      事原因；被上訴人駕駛B車無肇事原因（見原審卷一第162
      頁、鑑定報告書第16頁）；衡酌逢甲大學車輛行車事故鑑
      定研究中心為國內著名之車禍鑑定單位，聲名卓著，其鑑
      定結果，應可採信。
    ⒉本件刑事偵查案件經臺南地檢署檢察官以105年度偵字第60
      99號偵查終結，認定：「本件經送臺南市車輛行車事故鑑
      定覆議委員會覆議後，鑑定意見認：『楊三金駕駛自小客
      車，駛入來車道，為肇事原因。許得建無肇事因素。」
      ，有臺南市車輛行車事故鑑定覆議委會南覆0000000案覆
      議意見書1份在卷可考，足見本件車禍發生，係因聲請人
      （即上訴人）逆向駛入被告（即被上訴人）車道所致，難
      認被告之駕車行為有何過失。此外，復查無其他積極證據
      ，足資認定被告有何過失傷害之犯行，…，其罪嫌應認尚
      有不足。」而為不起訴處分；上訴人不服聲請再議，仍經
      臺南高檢署於105年6月27日以105年度上聲議字第943號處
      分書駁回再議確定（見原審新調字卷第14至16頁）。
    ⒊上訴人所辯果為真實，則被上訴人駕駛之B車於系爭車禍事
      故發生前，應係朝東南方偏離而斜向行駛，則在A、B車依
      序分別朝西南方、東南方從西向車道往東向車道偏駛情形
      下，固然2車之第1接觸點亦可能是A車右側車頭與B車車頭
      中央處，惟因此時B車之前行方向並非正對著A車右前車頭
      之轉角處，其發生碰撞處及受損情況，應會與系爭車禍事
      故發生後B車車頭正中央所呈之等腰三角形V形內凹車損狀
      況有所不符。又本件系爭車禍事故發生時為夜間，且當時
      天候陰雨，自現場照片觀之，路面潮溼且會反光，而依上
      訴人提出之事發路段照片（見原審卷二第19至23頁）及逢
      甲大學行車事故鑑定研究中心就本案所出具之行車事故鑑
      定報告書所附事發路段GOOGLE街景圖顯示，本件發生撞擊
      地點雖為直線路段，但其前後路段，並非完全平直之道路
      ，即B車在到達系爭車禍事故處前，需先經過一處彎道（
      由前行方向往左彎），而A車在抵達系爭車禍事故處前，
      亦需先經過一處彎道（由前行方向往左彎），且此彎道之
      幅度幾近於90度，同時系爭縣道前後之轉彎處至發生系爭
      車禍事故地點之距離各大約僅有30公尺，已經本院前審會
      同兩造至現場履勘確認屬實，製有現場圖及照片等在卷可
      稽（見本院卷第260、262、266至268、272至274頁）；而
      車頭燈光線（即方向光）係以直線向前照射（B車係95年0
      3月出廠，並無配置「自動轉向」系統），處此情況下，
      自A車前方對向駛來之B車，於往左彎行經前述彎道時，其
      前頭車燈之光線即會因B車過彎當時之車身角度關係，致
      燈光射向左側之西向車道；再參諸方向光係空間中充滿同
      一方向的平行光線，只會朝單一方向進行照射，且一旦遇
      到雨天，前方路面狀況容易被同樣是白色之霧氣反射，讓
      前方視野呈現一片白茫茫或光暈現象，即前方可視距離縮
      短；基此，本院認上訴人係因其車道前方出現車燈燈光，
      而誤判為對向有車輛逆向行駛前來，且因前後距離不遠，
      遂做出偏駛入對向車道之閃避動作，應較為接近真實併符
      現場實際道路情況及當時顯現各種跡象（證）。
    ⒋再經本院前審向臺南市新化區公所查詢系爭車禍事故發生
      時，「新化區168區道茄苓崁橋前道路工程」（下稱系爭
      道路工程）之施工情形，已據該區公所於109年1月22日以
      所農建字第1090050475號函覆說明：系爭道路工程之開工
      日期為104年6月14日，實際竣工日期為104年9月19日；次
      按104年8月15日監造報表與施工日誌，登錄有右側播土牆
      0k+085-0k+140鋼筋綁紮及抽查驗等相關施工紀錄，顯示
      當日確有施工。再按工程平面配置竣工圖，施工位置屬東
      向車道，惟104年8月15日是否有設置施工圍籬或相關施工
      範圍警戒設備乙節，查無相關文件照片可資佐證。末按施
      工範圍至○○00號房屋間經量距離為900公尺等語無訛在卷
      （見本院前審卷第199至207頁）；而經本院前審至現場履
      勘結果，施工範圍（即西邊）至○○00號房屋間之距離約1
      公里，且證人即臺南市新化區公所當時之承辦人員許○□
      已在本院前審至現場履勘時證述：系爭道路工程是做擋土
      牆，施工中車輛仍能通行，系爭事故發生當天由西往東車
      道有施作L型擋土牆，施作時車子照常通行，不用變換車
      道，施工時有在工程前面30公尺用警示燈導引等語（見本
      院前審卷第253至254頁）；準此，衡諸常情及一般經驗法
      則，被上訴人斷無可能在未看到該施工現場且距離達約1
      公里之前，即率先駛入對向車道（即西向車道）之理。上
      訴人前揭所辯，尚無足採。
　　⒌至證人黃○○雖於本院更審時結證稱：「（有無看到發生何
      事？）我沒有看到如何發生，當時在下雨，我在洗手台洗
      碗、洗水果。往口埤國小方向有一個小小轉彎，從我家往
      新化方向約距離150公尺，有一台車開比較快，有越中線
      ，之後我就聽到碰撞聲，車子從新化方向往大坑尾方向開
      」。「（車子是在何處越過中線？）往大坑尾方向的該部
      車子在我家前約100-150公尺左右時有偏離車道到對向車
      道，然後沒多久就聽到碰一聲，車禍發生在藍色屋子即○○
      00號蕭顯彰家門口」。「（發生車禍之後有無做其他處理
      ？）我就先打119，當時有下小雨，我出來看時發現上訴
      人趴在方向盤上，我就敲玻璃，因為不知道是引擎冒煙還
      是其他原因冒煙，我就想先把人拖出來，但是車門反鎖，
      本來我還想拿磚頭把車窗敲破，沒多久警察就到了，我就
      幫忙交通指揮，鄉下地方人出入比較少，大多是登山客，
      車都開的比較快，晚上看車燈就知道有沒有越過中線」。
      「（是否確定沒有看到車禍如何發生？）我沒有看到，我
      看到車子超過中線之後就聽到碰撞聲」。「超過中線之後
      車輛就經過你家？）是，我就聽到碰一聲。……」。「（車
      禍發生時，二台車是停在哪個車道？）上訴人的車停在往
      新化市區方向車道，離○○00號門口幾公尺，被上訴人的車
      停在往大坑尾方向車道上，已經過了○○00號」。「（二台
      車在路中線左還是右？）上訴人停的地方是在往大坑尾車
      道裡面，休旅車是在自己的車道上」等語（見本院更審卷
      第98至99頁）。然事發時間為晚上7時30分許，天候雨，
      此有道路交通事故調查報告表㈠在卷可稽（見警卷第9頁）
      ，而上訴人於警詢自承：當時天候昏暗與路燈反射（見警
      卷第4項）等情，證人能否依燈光看清100-150公尺左右之
      車輛確實越過中線，已非無疑。況證人既未看到系爭車禍
      事故如何發生，且就系爭車禍事故發生當時A車係停在往
      新化市區方向或往大坑尾車道裡面，又前後矛盾，更無法
      證明被上訴人是如何從逆向車道回到正常車道。證人黃○○
      之證言，尚不足資為上訴人之有利證據。又本件事證已明
      ，上訴人請求再送其他機關鑑定（見本院更審卷第103頁
      ），本院認無必要，附此敘明。
（七）按汽車在未劃設慢車道之雙向二車道行駛時，均應在遵行
      車道內行駛。在劃有分向限制線之路段，不得駛入來車之
      車道內；道路交通安全規則第97條第1項第1款及第2款分
      別定有明文。本件上訴人考領有合格駕駛執照，其駕駛汽
      車行駛於道路，本應遵守前開道路交通安全規則等所課與
      駕駛人之義務，且此應為領有駕駛執照及社會上一般稍具
      常識者所知悉；而系爭車禍事故發生時天候雨、夜間有照
      明光線、柏油路面濕潤無缺陷、無障礙物、視距良好，有
      前揭道路交通事故調查報告表㈠、現場照片等在卷可稽，
      依此，並無不能注意之情事；詎上訴人疏於注意及此，竟
      駛入對向車道，與被上訴人所駕汽車碰撞而發生系爭車禍
      事故，因而致被上訴人車輛受損；再參以系爭車禍事故經
      送由臺南市車輛行車事故鑑定覆議委員會覆議，及囑託逢
      甲大學車輛行車事故鑑定研究中心鑑定肇事責任後，均認
      定：上訴人駕駛A車，駛入來車道，為肇事原因，被上訴
      人無肇事因素，上訴人就系爭車禍事故之發生確有過失，
      且其過失行為與被上訴人因系爭車禍而受有損害間，復具
      有相當因果關係，應堪以認定。
二、被上訴人依侵權行為之法律關係，請求上訴人負損害賠償責
    任，其請求權有無罹於時效？　　　
（一）按因侵權行為所生之損害賠償請求權，自請求權人知有損
      害及賠償義務人時起，二年間不行使而消滅，自有侵權行
      為時起，逾十年者亦同；民法第197條第1項固定有明文，
      且此所謂知有損害及賠償義務人之「知」，係指明知而言
      ，亦即該請求權之消滅時效，應以請求權人實際知悉損害
      及賠償義務人時起算（最高法院99年度台上字第884號民
      事裁定參照）。是關於侵權行為損害賠償請求權之消滅時
      效，應以請求權人實際知悉損害及賠償義務人時起算，非
      以知悉賠償義務人因侵權行為所構成之犯罪行為經檢察官
      起訴，或法院判決有罪為準（最高法院72年度台上字第73
      8號民事判決參照）。
（二）查兩造間係於104年8月15日19時30分在臺南市○○區○○里○○
      00號前發生系爭車禍事故，並致被上訴人所駕駛之B車毀
      損，已如前述；而被上訴人係於105年10月28日具狀向原
      審法院提起本件民事訴訟，請求上訴人賠償B車因遭其撞
      擊所受之修理費損失（見原審新調字卷第5至7頁），雖B
      車當時係第三人即被上訴人父親許○○所有，而被上訴人就
      此部分竟以自己名義而為起訴請求，然依其所具民事告訴
      狀所載而為勾稽推求，究其真意即係行使系爭損害賠償請
      求權，僅因被上訴人不黯法律而誤以自己為當事人所致，
      尚難認權利人（即許○○）有何知其權利遭受侵害而不予查
      究或怠於維護權利之行為。且按在辯論主義及處分權主義
      之原則下，原告於起訴時固須表明訴訟標的及其原因事實
      （民事訴訟法第244條第1項第2款），但依「法官知法」
      、「法律屬於法院專門」之原則，關於法律之評價、判斷
      及適用，係法院之職責，法院就當事人之主張及提出之證
      據依調查證據程序確定事實後，即應依職權尋求、發現法
      之所在，不受當事人所表示或陳述法律意見之拘束。又依
      當事人主張之事實及法律關係，其聲明有不適當或錯誤之
      情形，審判長應予闡明，使為適切之聲明（最高法院102
      年度台上字第1353號民事判決參照）。是原審於審理時（
      107年11月1日）就本件被上訴人起訴之真意、聲明及當事
      人是否適格（屬於訴訟資料而非證據方法）等尚有不明暸
      之情形行使闡明及調查，上訴人亦提出質疑，被上訴人即
      於108年1月15日當庭表示已因繼承而單獨取得該侵權行為
      損害賠償債權（見原審卷二第30頁），並提出除戶戶籍謄
      本、繼承人等之戶籍謄本、遺產稅免稅證明書、遺產分配
      協議書、繼承系統表為證（見原審卷二第32至34、38至41
      頁）；而此益徵當時B車所有權人確有行使本件損害賠償
      請求權之真意及行為，僅因不黯法律而誤以被上訴人為請
      求人而已；是本院認本件就汽車修理費部分應無請求權已
      罹於時效之適用，否則即與民法第197條第1項規定係為兼
      顧法秩序安定性及當事人利益平衡之立法目的有違。
三、被上訴人請求上訴人給付10萬5,021元本息，有無理由？
（一）按因故意或過失，不法侵害他人之權利者，負損害賠償責
      任。又汽車、機車或其他非依軌道行駛之動力車輛，在使
      用中加損害於他人者，駕駛人應賠償因此所生之損害。另
      不法毀損他人之物者，應向被害人賠償其物因毀損所減少
      之價額。繼承人自繼承開始時，除本法另有規定外，承受
      被繼承人財產上之一切權利、義務。但權利、義務專屬於
      被繼承人本身者，不在此限；民法第184條第1項前段、第
      191條之2前段、第196條、第1148條第1項分別定有明文。
      上訴人確有於前揭時地駕駛A車沿系爭縣道由東往西方向
      行駛時，疏未注意在遵行之車道內行駛，而逆向在臺南市
      ○○區○○里○○00號前，撞擊被上訴人所駕駛B車，造成B車遭
      受損壞，已如前述。又被上訴人於事發時所駕駛之B車，
      原為其父許○○所有，有臺南監理站汽車車籍查詢及汽車車
      主歷史查詢在卷可憑（見原審卷一第67至68頁），而許○○
      已於107年3月12日去世，其繼承人為被上訴人及訴外人鄭
      ○○、許□□、許□○等人，嗣繼承人等於108年1月11日將
      許○○之上開損害賠償請求權，協議分割由被上訴人單獨取
      得，有原審法院民事紀錄科查詢表（查無許○○繼承人辦理
      拋棄繼承，見原審訴字卷二第34至36頁）及被上訴人提出
      之前揭許○○除戶戶籍謄本、繼承人等之戶籍謄本、遺產稅
      免稅證明書、遺產分配協議書、繼承系統表附卷（見原審
      訴字卷二第38至41頁）可按；是被上訴人主張其已因繼承
      而取得許○○因B車遭受損害對上訴人所生之侵權行為損害
      賠償債權，應可採信。則參照前揭說明，被上訴人本於繼
      承及侵權行為之法律關係，請求上訴人應賠償其車輛修理
      費，於法有據。
（二）查被上訴人主張因系爭車禍事故，其駕駛之B車遭撞擊而
      受損害，因之支出維修費用共39萬7,856元，固據其提出
      匯豐汽車臺南保養廠鈑噴估價單影本為據（見原審新調字
      卷第9至13頁）；惟經核閱該估價單所載內容，估價待修
      名稱多達99項，內容包括板金1,950元、烤漆1萬8,000元
      、零件33萬3,927元及工資（拆工）4萬3,979元；其中板
      金及烤漆部分，依所列施作項目之名稱，確與B車遭撞擊
      而受損害之處相符；至工資（拆工）及零件費用部分，其
      中編號40之前檔風玻璃、編號41之前檔風玻璃飾條，從卷
      附現場照片外觀以察，尚難認B車前檔風玻璃或飾條有何
      損害而需進行修復、拆裝查看之必要；編號95之冷媒則屬
      一般汽車使用冷氣之填充材，製冷劑並非消耗品，若非有
      洩漏（從橡皮管或銜接處）等情況，原則上並不需要補充
      ，且若係補充冷媒，應屬零件費用，而非拆工費用，是本
      院認此並非必要之費用；另編號83之乘客座安全氣囊，依
      被上訴人提出之照片及刑事偵查案件所附證據資料，並無
      此部分受損之情形，且前揭估價單編號69已列有安全氣囊
      之零件總價及拆工之記載，是此部分尚難認與系爭車禍發
      生有關；依此，被上訴人就此部分請求之金額，尚屬無據
      。從而，被上訴人就系爭車禍事故，因其駕駛之B車遭受
      撞擊而所受損害之項目及金額為：板金費用1,950元、烤
      漆費用1萬8,000元、零件費用27萬2,349元（即：333,927
      －4,000－000－00,510＝272,349）及工資費用3萬9,679元（
      即：43,979－1,800－2,500＝39,679）。
（三）次查B車係於95年3月出廠，有公路監理電子閘門車籍查詢
      在卷可憑（見原審訴字卷二第28頁），自出廠至發生系爭
      車禍事故時（即104年8月15日），約已駛用9年又5個月餘
      ，而依行政院所頒布固定資產耐用年數表暨固定資產折舊
      率表，汽車之耐用年數為5年，顯已超過前揭耐用年數，
      又依定率遞減法之折舊率千分之369，其最後1年之折舊額
      加歷年來折舊累積額，總和不得超過該資產成本原額10分
      之9。再按不法毀損他人之物者，應向被害人賠償其物因
      毀損所滅少之價額，並非賠償修理其物所實際支出之修理
      費（最高法院72年度台上字第3792號民事判決參照）；是
      修復所需之費用與減少之價額，未必相同，且減少之價額
      （額數）應以該物受損後之價值與毀損前原來之價值比較
      決定之。次按請求賠償物被毀損所減少之價額，固得以修
      復費用為估定之標準，但以必要者為限（如修理材料以新
      品換舊品），是關於更新零件部分之請求，應扣除按汽車
      使用年限計算折舊後之費用。至於以新品換舊品之折舊額
      ，究應採用何種之計算方式，法院得依職權自由裁量。被
      上訴人駕駛之B車於系爭車禍事故發生時仍正常駛用中，
      足見其當時之零件應仍在固定資產耐用年限內，始能繼續
      駛用，自難認其零件已無殘餘價值，若超過耐用年限之部
      分仍依定率遞減法繼續予以折舊，則與固定資產耐用年限
      所設之規定不符。準此，參諸營利事業所得稅查核準則第
      95條第8款：「營利事業折舊性固定資產，於耐用年限屆
      滿仍繼續使用者，其殘值得自行預估可使用年數並重新估
      計殘值後，按原提列方式計提折舊」。所得稅法第51條第
      1項：「固定資產之折舊方法，以採用平均法、定率遞減
      法、年數合計法、生產數量法、工作時間法或其他經主管
      機關核定之折舊方法為準；資產種類繁多者，得分類綜合
      計算之」，及所得稅法施行細則第48條第1款：「固定資
      產之折舊方法，採平均法者，以固定資產成本減除殘值後
      之餘額，按固定資產耐用年數表規定之耐用年數平均分攤
      ，計算其每期折舊額。」。本院認採用「平均法」計算其
      最後1年折舊後之殘值作為前開零件之殘餘價值（即：取
      得價格÷﹝耐用年限＋1﹞＝殘值），應屬合理。準此，被上訴
      人請求之零件費用27萬2,349元依前揭平均法計算其折舊
      後，零件之殘餘價值為4萬5,392元（即：272,349÷（5+1
      ）＝45,392，元以下4捨5入），故被上訴人得請求上訴人
      賠償之零件費用為4萬5,392元。
（四）基上，被上訴人因發生系爭車禍事故，向上訴人請求B車
      遭受撞擊所受損害之金額為10萬5,021元（即：1,950＋18,
      000＋39,679＋45,392＝105,021），自屬有據。
四、上訴人依侵權行為之法律關係，反訴請求被上訴人負損害賠
    償責任，其請求權有無罹於時效？上訴人若得請求賠償，則
    其得請求之項目為何？金額應以若干為適當？
（一）按侵權行為所發生之損害賠償請求權，以行為人具有故意
      或過失而不法侵害他人權利為其成立要件，苟無故意或過
      失即無所謂侵權行為，自無損害賠償責任可言。又依民法
      第184條第1項前段規定，侵權行為之成立，須行為人因故
      意、過失不法侵害他人權利，亦即行為人須具備歸責性、
      違法性，並不法行為與損害間有因果關係，始能成立（最
      高法院100年度台上字第328號民事判決參照）。
（二）查本件系爭車禍事故之發生，係因上訴人（即反訴原告）
      疏於注意駛入對向車道，與被上訴人所駕汽車發生碰撞所
      致，被上訴人（即反訴被告）並無肇事因素，已如前述；
      是被上訴人就系爭車禍事故之發生並無過失責任。參照前
      開說明，上訴人依民法第184條第1項前段、第191條之2、
      第193條第1項、第195條第1項規定，請求被上訴人賠償其
      所受損失，於法無據，不應准許。上訴人之請求既不應准
      許，本院自無再就其請求權是否罹於時效予以探究之必要
      ，附此敘明。
陸、綜上所述，被上訴人依侵權行為及繼承之法律關係，請求上
    訴人給付10萬5,021元，及自108年1月16日（被上訴人提出
    繼承協議書之翌日）起至清償日止，按年息百分之五計算之
    利息，為有理由，應予准許。原判決就上開應予准許部分判
    命上訴人如數給付，並依職權分別為准、免為假執行之宣告
    ，於法核無違誤；上訴意旨指摘原判決此部分不當，求予廢
    棄改判，為無理由，應予駁回。又上訴人依民法第184條第1
    項前段、第191條之2、第193條第1項、第195條第1項之規定
    ，反訴請求被上訴人給付190萬6,408元，及自民事反訴狀繕
    本送達翌日起至清償日止，按年息百分之五計算之利息，洵
    屬無據，不應准許。其假執行之聲請亦失所附麗，應併予駁
    回。原判決駁回上訴人反訴請求及其假執行之聲請，於法並
    無不合。上訴意旨指摘原判決此部分不當，求予廢棄改判，
    為無理由，亦應予駁回。
柒、本件事證已臻明確，兩造其餘主張及攻擊或防禦方法並提出
    之證據資料，經斟酌後認均不影響本院所為前開論斷，自無
    逐一審論之必要，附此敘明。
捌、據上論結，本件上訴無理由，依民事訴訟法第463條、第385
    條第1項前段、第449條第1項、第78條，判決如主文。
中　　華　　民　　國　　110 　年　　12　　月　　8 　　日
                  民事第六庭    審判長法　官  藍雅清 
　　　　　　　　　
                                      法　官  張季芬
　　　　　　　　　　　　　　　　　　　
　　　　　　　　　　　　　　　　　　  法  官  陳春長
上為正本係照原本作成。
上訴人如不服本判決，應於收受送達後20日內向本院提出上訴書
狀，其未表明上訴理由者，應於提出上訴後20日內向本院補提出
理由書狀（均須按他造當事人之人數附繕本），上訴時應提出委
任律師或具有律師資格之人之委任狀；委任有律師資格者，另應
附具律師資格證書及釋明委任人與受任人有民事訴訟法第466條
之1第1項但書或第2項（詳附註）所定關係之釋明文書影本。如
委任律師提起上訴者，發回更審後為訴之變更（追加、擴張）部
分應一併繳納上訴審裁判費。
被上訴人不得上訴。
中　　華　　民　　國　　110 　年　　12　　月　　8 　　日

                                      書記官  邱斈如
【附註】
民事訴訟法第466條之1：
⑴對於第二審判決上訴，上訴人應委任律師為訴訟代理人。但上
  訴人或其法定代理人具有律師資格者，不在此限。
⑵上訴人之配偶、三親等內之血親、二親等內之姻親，或上訴人
  為法人、中央或地方機關時，其所屬專任人員具有律師資格並
  經法院認為適當者，亦得為第三審訴訟代理人。
民事訴訟法第466條之2第1項：
  上訴人無資力委任訴訟代理人者，得依訴訟救助之規定，聲請
  第三審法院為之選任律師為其訴訟代理人。